【裁判字號】    97,台上,1498
【裁判日期】    970410
【裁判案由】    違反公職人員選舉罷免法
【裁判全文】
最高法院刑事判決            九十七年度台上字第一四九八號
上  訴  人  甲○○
            乙○○
上列上訴人等因違反公職人員選舉罷免法案件，不服台灣高等法
院高雄分院中華民國九十六年十一月二十二日第二審判決（九十
六年度選上訴字第三六號，起訴案號：台灣高雄地方法院檢察署
九十五年度選偵續字第二號），提起上訴，本院判決如下：
    主  文
原判決撤銷，發回台灣高等法院高雄分院。
    理  由
本件原判決認定上訴人甲○○為高雄縣仁武鄉第十五屆鄉長候選
人（起訴書誤載為第七屆），上訴人乙○○為甲○○競選總幹事
；丙○○則為現任鄉長，競選連任，亦為鄉長候選人。甲○○、
乙○○共同基於意圖使候選人丙○○不當選之犯意聯絡，先由甲
○○製作標題為「雙人枕頭四個人麥按怎睏？」，上有一男性搔
頭考慮並表示「美某ㄟ！我今晚欲睏叨位？」，中間則有三名女
性分別表示「大某：當然睏我這……！」、「二某：不行啦. 猜
贏的睏伊這……！」、「第三ㄟ：喊啥拳. 每天都要睏我這，初
一、十五卡輪到你……！」，下方更有一名女性曰「不簡單，有
娶ㄟ，嘛有用強ㄟ」等不實內容之文宣，交由位於高雄市某處不
知情之印刷廠印製該文宣二萬份，再授意乙○○持上開文宣，於
民國九十四年十一月二十九日四處散發，依此方式以文字、圖畫
傳播上開不實事項，足以生損害於丙○○之名譽及影響該次選舉
之公平性等情，因而撤銷第一審所為之科刑判決，仍論處上訴人
等共同意圖使候選人不當選，以文字、圖畫傳播不實之事，足以
生損害於公眾及他人罪刑，並予以減刑，固非無見。
惟查：(一)、修正前公職人員選舉罷免法第九十二條（原審法院於
九十六年十一月一日辯論終結後，公職人員選舉罷免法於九十六
年十一月七日修正公布，該條已移列為第一百零四條）之意圖使
候選人當選或不當選罪，係以行為人在主觀上有使候選人當選或
不當選之犯意，在客觀上有以文字、圖畫、錄音、錄影、演講或
他法，散布謠言或傳播不實之事，足以生損害於公眾或他人者，
為構成要件。所謂「散布謠言」或「傳播不實之事」，依法律應
於最大限度之範圍內保障言論自由之原則而論，自係指行為人基
於使某特定候選人不當選之意圖，而惡意散布或傳播內容出於故
意虛構捏造之謠言或不實事實而言，倘若行為人對於所散布、傳
播之言論內容，並非完全出於虛構捏造，而有合理之懷疑，致誤
認有此事實而為散布或傳播，或係因疏虞查證事實真相，致所發
表之言論內容未盡與事實相符者，如不能證明其主觀上具有虛構
捏造之實質惡意，因欠缺犯罪之故意，仍不成立本罪。本件上訴
人等辯稱本件文宣所載事項為鄉里盛傳，並非上訴人等無端憑空
捏造，渠等欠缺犯罪故意，不應論以上開罪名等語。原審認定上
訴人等係以上開文宣影射告訴人丙○○有三個老婆，及質疑告訴
人除正常婚姻關係外，尚有違反他人意願發生性關係等不實事項
（見原判決理由貳、一之(二)）。然依原判決理由所載，證人江文
塗於偵查中證稱：「（問：在從事選民服務時是否有聽選民說過
告訴人在任職海青工商期間曾與學生有過感情糾紛或違反學生之
意願與學生發生性行為？）這兩件事都有聽說過」、「（問：是
否記得哪一位選民所說？）聽過很多次，忘記是哪一位選民說的
」、「（問：有無聽說過該學生有幫告訴人生下一名小孩？）我
有聽過有人說也有人說沒有，事實是怎麼樣我不清楚」等語（見
九十四年度選他字第三０二號卷第三十八頁），證人黃賽花於偵
查中證述：「（問：是否聽過鄉民說過告訴人在任職海青工商期
間曾與學生有過感情糾紛或違反學生之意願與學生發生性行為？
）這兩件事都有聽說過…」、「（問：是從哪些鄉民之口中聽到
的？）我們去菜市場時，就有很多鄉民口耳相傳，但是沒有去注
意究竟是誰說的。」、「有無聽說過該學生有幫告訴人生下一名
小孩？）我有聽過有人說過」等語（見同上卷第三十九頁）。又
依卷附丙○○之戶籍謄本（同上卷第七頁）、楊慧美之戶籍謄本
（見第一審卷第二十六頁）所載，及證人邱蕙娟、丙○○之證言
（見九十四年度選他字卷第三十七頁至第三十八頁、第一審卷第
七十四、七十五頁）以觀，丙○○係於八十三年十二月三日與原
配偶邱蕙娟離婚，而其在與邱蕙娟之婚姻關係存續期間，曾於七
十八年二月十一日與楊慧美產下一子，嗣於九十一年六月二十一
日與楊美民結婚，其與楊美民婚後並於九十二年間擔任楊慧美購
屋貸款之連帶保證人。又丙○○於七十年九月一日起擔任高雄市
立海青高級工商職業學校（下稱海青工商學校）教師，至八十三
年九月三十日因病辦裡資遣，亦有該校出具之函文可稽（見九十
四年度選他字卷第三十四頁），可見其與楊慧美產子期間確在該
校任教。上開各情如果非虛，則上訴人等在上述文宣上所指摘或
傳播之上述事項，似難謂全係出於上訴人等之虛構捏造。原判決
認定上訴人等所傳播之上述事項均屬不實，即與卷內證據資料未
盡適合，已有可議。原判決復未說明其如何認定上訴人等主觀上
具有虛構捏造不實事實之犯罪故意所憑之證據及認定之理由，僅
以上訴人等對街坊傳言未進一步查證，又未能提出有相當理由確
信上開事實為真之相關證據云云，遽為不利於上訴人等之論斷，
亦嫌率斷。(二)、當事人聲請調查之證據，若與待證事實及對被告
利益確有重要關係，而又非不易調查或不能調查者，則為發見真
實兼維護被告利益起見，自應踐行調查之程序，否則縱經原法院
以裁定駁回其聲請，或於判決內記載無調查之必要，仍屬應於審
判期日調查之證據而未予調查，其判決即難謂非違法。上訴人等
於原審聲請傳喚證人陳正祥，待證事實為是否曾聽聞丙○○於海
青工商學校任職期間與學生發生感情糾紛，及有無聽聞丙○○與
前後任太太、女友三人過從甚密之情況（見原審卷第三十九、四
十八頁）。此項待證事實，自與上訴人等於上述文宣內所傳播之
上開事項，是否早為鄉里間盛傳之事項，並非出於上訴人等之捏
造虛構，而可認為其等並未虛構事實或僅係因疏於查證而無犯罪
故意，或其僅係得知於道聽塗說、市井傳言，亦未經任何查證之
情況下，即基於使人不當選之意圖以惡意誇大渲染後予以傳播，
而不能阻卻犯罪之判斷攸關。原審法院未傳喚證人陳正祥就上開
事項予以調查釐清，即以本案事證已臻明確，核無必要云云，未
予調查，其審理亦有未盡。上訴意旨指摘原判決不當，尚非全無
理由，應認原判決有撤銷發回更審之原因。
據上論結，應依刑事訴訟法第三百九十七條、第四百零一條，判
決如主文。
中    華    民    國  九十七  年    四    月    十    日
                      最高法院刑事第六庭
                          審判長法官  陳  正  庸
                                法官  賴  忠  星
                                法官  林  秀  夫
                                法官  宋      祺
                                法官  陳  祐  治
      本件正本證明與原本無異
                                      書  記  官
中    華    民    國  九十七  年    四    月   十五   日
                                                    ｍ


司法院資訊處製作；財團法人民間司法改革基金會備份。
